【裁判字號】    98,上易,1837
【裁判日期】    980924
【裁判案由】    詐欺
【裁判全文】
臺灣高等法院刑事判決                98年度上易字第1837號
上  訴  人
即  被  告  乙○○
            甲○○
上二人共同
選任辯護人  蔡正廷律師
            林正疆律師
上列上訴人即被告因詐欺案件，不服臺灣板橋地方法院98年度易
字第171 號，中華民國98年6 月18日第一審判決（起訴案號：臺
灣板橋地方法院檢察署97年度偵字第29410 號），提起上訴，本
院判決如下：
    主  文
原判決撤銷。
乙○○、甲○○共同意圖為自己不法之所有，以詐術使人將本人
之物交付，各處有期徒刑壹年，均減為有期徒刑陸月，如易科罰
金以新台幣參仟元折算壹日。
    事  實
一、乙○○（英文名字「EDDY」）、甲○○（英文名字「ALEX」
    ）係兄弟，乙○○自民國95年5 月8 日起至96年7 月21日止
    擔任太璞國際股份有限公司（下稱太璞公司）之總經理，負
    責太璞公司之業務、貨物進出及技術等業務，甲○○則自95
    年5 月8 日起至96年7 月21日止擔任太璞公司之副總經理，
    負責產品規劃之業務。其2 人竟與旺爾康國際有限公司（原
    設於台北縣新莊市○○路○ 段107 號9 樓之8 ，後改至同市
    ○○路593 巷6 弄3號3樓，登記負責人原為蕭世銘下稱旺爾
    康公司，業經廢止公司登記，下稱旺爾康公司）之不詳年籍
    資料之某成年人，共同意圖為自己不法之所有，基於詐欺取
    財之犯意聯絡，自95年11月3 日起至96年4 月3 日止，利用
    負責太璞公司進出貨業務之機會，多次向太璞公司佯稱欲向
    旺爾康公司購買快閃記憶體（即FLASH） 等語，並提出旺爾
    康公司之報價單、出貨單、請款單等文件取信太璞公司，致
    太璞公司陷於錯誤，誤認太璞公司確有與旺爾康公司進行上
    開交易，而依乙○○、甲○○提供之旺爾康公司現金請款單
    所載資料，接續匯款總計新臺幣（下同）1,842,949 元，分
    別至陳俐妤（為甲○○、乙○○之弟蔡忠誼之配偶，）華南
    商業銀行士林分行帳號000000000000號帳戶及旺爾康公司聯
    邦商業銀行新莊分行帳號000000000000號帳戶（太璞公司匯
    款之日期、金額、匯入帳戶詳如附表所示）。詎太璞公司如
    期支付貨款後，遲未收受旺爾康公司出貨之快閃記憶體，且
    乙○○、甲○○始終無法明確交代該批貨物所在地，太璞公
    司始察覺有異，而循線查悉上情。
二、案經太璞公司訴由臺灣板橋地方法院檢察署檢察官偵查起訴
    。
    理  由
壹、證據能力部分
一、證人丁○○於檢察事務官調查中所為之證述部分：
    按被告以外之人於審判外之言詞或書面陳述，除法律有規定
    者外，不得作為證據，刑事訴訟法第159 條第1 項定有明文
    。查證人丁○○於檢察事務官調查中證述之證據能力，業經
    被告乙○○、甲○○之共同選任辯護人先後於原審98年3 月
    19日及本院98年8 月14日準備程序中均聲明異議，另查無合
    於刑事訴訟法第159 條之1 至159 條之4 所定傳聞證據得為
    證據之例外情形，是依刑事訴訟法第159 條第1 項之規定，
    應認證人丁○○於檢察事務官調查時之陳述並無證據能力，
    不得直接作為認定犯罪事實存在之證據。惟參酌刑事訴訟法
    第166 條之1 第2 項、第3 項第6 款，第166 條之2 之規定
    及行反詰問時，容許以陳述人先前之陳述作為彈劾證據之法
    理，非不得以之作為彈劾證據，用來爭執、評價被告、證人
    、鑑定人陳述之證明力（最高法院94年度台上字第6881號、
    第6732號判決意旨參照）。是證人丁○○於檢察事務官調查
    時之證述，雖無證據能力，而不得作為實體證據所用；然得
    作為彈劾證據之用，用以評價被告、相關證人（含告訴人）
    有證據能力陳述之證據價值。
二、關於被告提出之被證四96年6 月14日電子郵件部分：
    公訴人於原審98年3 月19日準備程序期日、98年5 月21日審
    理期日，及本院98年8 月14日準備程序、98年9 月3 日審理
    期日，均主張該電子郵件之內容經過變造，並無證據能力；
    且經證人戊○○於原審審理中亦到庭證述該封電子郵件之內
    容確遭更改，被告或其等選任辯護人復未提出任何積極證據
    證明該電子郵件確屬真正，應認該電子郵件欠缺真實性。再
    者，核以該電子郵件之性質乃被告以外之人於審判外之書面
    陳述，亦查無合於刑事訴訟法第159 條之1 至同法159 條之
    5 等條文所規定例外得為證據之情形，是該電子郵件應無證
    據能力。
三、除證人丁○○於偵查中之陳述及前開電子郵件外，本判決後
    開所引用之被告以外之人於審判外之陳述（包括書面陳述）
    ，亦屬傳聞證據；惟公訴人、被告及辯護人就前揭審判外陳
    述之證據能力，於本案言詞辯論終結前均未聲明異議。本院
    審酌上開證據資料製作時之情況，並無違法不當及證明力明
    顯過低之瑕疵，亦認為以之作為證據應屬適當，依刑事訴訟
    法第159 條之5 規定，認該等證據資料均有證據能力。
貳、認定本案犯罪事實之證據及理由：
一、訊據上訴人即被告乙○○、甲○○固坦承於其等分別任職太
    璞公司總經理、副總經理期間，其等曾提供旺爾康公司之報
    價單、出貨單等文件予太璞公司，太璞公司並先後匯款分別
    合計1, 842,949元至陳俐妤、旺爾康公司前揭帳戶等事實；
    惟均否認有何詐欺取財之犯行，並辯稱：被告甲○○因玩線
    上遊戲認識太璞公司之業務丁○○，經丁○○介紹而認識旺
    爾康公司之負責人蕭世銘（已歿），被告乙○○於95年間再
    透過被告甲○○認識蕭世銘。因當時快閃記憶體之市場價格
    持續上揚，被告乙○○遂採納蕭世銘之建議，以類似期貨交
    易之方式，向旺爾康公司購買快閃記憶體，亦即旺爾康公司
    並未將快閃記憶體實物交付給被告乙○○，被告乙○○得俟
    將來快閃記憶體之價格上揚時，再將之賣出，以賺取價差利
    潤；被告乙○○買進前述快閃記憶體後，旋將此種投資方式
    告知太璞公司之董事長戊○○及負責太璞公司財務之丙○○
    ，戊○○、丙○○二人極為心動，指示被告乙○○比照類似
    期貨操作之原有投資方式向旺爾康公司購買快閃記憶體，被
    告乙○○因係太璞公司之大股東，為求太璞公司之利益，乃
    與戊○○、丙○○約定將被告乙○○先前向旺爾康公司已購
    買之快閃記憶體照原價轉讓予太璞公司，戊○○、丙○○等
    人表示同意，遂同意一部分向被告乙○○購買，並將此部分
    之貨款匯入被告乙○○指定之陳俐妤帳戶內，不足之其餘部
    分再向旺爾康公司購買，並將交易款項匯入旺爾康公司之名
    下帳戶。是太璞公司與旺爾康公司間確有成立本件快閃記憶
    體之類似期貨交易，被告並無詐欺之情事，孰料太璞公司一
    直未向旺爾康公司要求交貨或催貨，直至旺爾康公司負責人
    蕭世銘過世後，卻向被告二人要求交貨，顯有可議云云。
二、經查：
  (一)被告乙○○（英文名字「EDDY」）、甲○○（英文名字「AL
    EX」）係兄弟，95年5 月8 日起至96年7 月21日間，被告乙○○擔任太璞公司之總經理，負責太璞公司之業務、貨物進
    出及技術等業務，被告甲○○則擔任太璞公司之副總經理，
    負責產品規劃之業務。被告二人於95年11月3 日起至96年4
    月3 日間，曾提供關於快閃記憶體交易之旺爾康公司報價單
    、出貨單、請款單等文件予太璞公司，太璞公司並依該等資
    料之內容，先後匯款如附表所示之款項至被告二人之弟妹陳
    俐妤及旺爾康公司前開帳戶；惟旺爾康公司迄今仍未將任何
    快閃記憶體出貨予太璞公司等事實，均據被告坦承不諱，且
    有旺爾康公司出貨單、報價單、現金請款單、交易往來明細
    表、太璞公司請款單、應付帳款明細表、統一發票、上海商
    業儲蓄銀行匯出匯款申請書、合作金庫銀行匯款申請書回條
    、陳俐妤及旺爾康公司前揭帳戶之交易明細資料、三親等資
    料查詢結果等件附卷可稽（附於96年度他字第5850號偵查卷
    第5 頁至第33頁、第80頁至第86頁、第88頁至第108 頁、第
    263 頁、第264 頁），此部分自堪認定。
  (二)太璞公司與旺爾康公司間實際並無上述快閃記憶體之交易，
    太璞公司係遭被告詐騙，誤認該批交易確實存在而匯出上述
    款項乙節，業據告訴人太璞公司於偵查中指述甚詳，並經證
    人丙○○於原審98年5 月21日審理期日到庭具結證稱：伊於
    95 年10 月至96年間擔任太璞公司之財務部副總經理。本件
    快閃記憶體交易之承辦人乃被告甲○○，被告甲○○簽名後
    再給總經理即被告乙○○，當初伊蓋章同意付款，係依據訂
    單、發票及出貨單，出貨單上也有被告甲○○之簽名，因被
    告均為股東，故伊相信有完成本件交易。其中太璞公司頭幾
    次付款是指定私人名字之帳戶，不是旺爾康公司，伊有問過
    會計小姐及會計師，他們說可以，會計小姐說本件採購單上
    有註明款項要匯到陳小姐（即陳俐妤）的帳戶，被告甲○○
    則表示陳小姐是旺爾康公司股東的太太。伊當時有詢問被告
    貨物所在，一個先說貨物放在香港的倉庫，一個後來又改說
    放在林口之倉庫，反正被告二人一直推託，伊一直沒有看到
    貨物等語明確（見原審第251 頁反面至第253 頁反面），核
    與證人戊○○於原審同上審理期日所結稱：伊係太璞公司之
    董事長，伊不清楚本件太璞公司與旺爾康公司交易剛開始採
    購之情形，直至96年4 月中，因為太璞公司採購了180 萬元
    卻未看到任何產品，伊才追問被告，被告一直說有貨，但一
    下子說在香港，一下子說在林口的保溫室，被告乙○○有一
    次說要找人帶伊去看貨，後來又說這個人出國。伊並未與旺
    爾康公司之人員聯繫，因為被告並非說沒有貨物，而是要讓
    伊看貨物等情（見原審卷第255 頁反面至第256 頁反面）大
    致相符。而依卷附被告所提出被證五戊○○所發送之電子郵
    件內容「請Alex （ 乃被告甲○○之英文名字）回答我的問
    題，1.部分庫存是多少？代理商買回Vodafone flash，單價
    是多少？2.庫存多少？在那裡？」（原審卷第144 頁至第14
    5 頁），可知證人戊○○確有向被告甲○○追問快閃記憶體
    庫存所在，可佐證人戊○○、丙○○前開證言，信而有徵。
    應屬信實。
  (三)再觀諸卷內旺爾康公司之報價單、出貨單、請款單（偵查卷
    第8 頁、第10頁、第12頁、第14頁、第15頁、第16頁、第19
    頁至第25頁），其上確有被告乙○○之英文簽名「Eddy 」
    或被告甲○○之英文簽名「Alex」，被告於原審迄本院亦均
    自承上開簽名係其等親簽並將前揭文件交付太璞公司無誤，
    亦徵被告確持上開旺爾康公司之交易文件，用以取信太璞公
    司，致太璞公司誤認其與旺爾康公司間確有該等交易並進而
    付款均堪認定。
  (四)被告二人雖辯稱：因當時快閃記憶體之市場價格持續上揚，
    被告乙○○遂採納旺爾康公司負責人蕭世銘之建議，以類似
    期貨交易之方式，向旺爾康公司購買快閃記憶體，俟將來快
    閃記憶體之價格上揚時，再將之賣出，以賺取價差利潤，..
    ... 被告乙○○買進前述快閃記憶體後，旋將此種投資方式
    告知太璞公司之董事長戊○○及負責太璞公司財務之丙○○
    ，戊○○、丙○○二人極為心動，指示被告乙○○比照類似
    期貨操作之原有投資方式向旺爾康公司購買快閃記憶體，被
    告乙○○因係太璞公司之大股東，為求太璞公司之利益，乃
    與戊○○、丙○○約定將被告乙○○先前向旺爾康公司已購
    買之快閃記憶體照原價轉讓予太璞公司，戊○○、丙○○等
    人表示同意，遂同意一部分向被告乙○○購買，並將此部分
    之貨款匯入被告乙○○指定之陳俐妤帳戶內，不足之其餘部
    分再向旺爾康公司購買，並將交易款項匯入旺爾康公司之名
    下帳戶云云。惟被告二人於偵查中均未曾提及本件係被告乙○○先以類似期貨交易之方式向旺爾康公司購買部分快閃記
    憶體，其後再原價轉讓予太璞公司之相關情節。且被告二人
    分別於96年9 月19日、同年10月4 日偵查中，先後俱否認其
    等認識陳俐妤（偵查卷第38頁、第75頁），嗣檢察事務官循
    線查悉陳俐妤即為被告之弟蔡忠誼之配偶，被告乙○○尚曾
    匯款105,000 元至陳俐妤前開帳戶，陳俐妤亦曾自其上開帳
    戶提款後匯款至被告甲○○之帳戶等情，此有華南商業銀行
    士林分行97年6 月6 日華士存字第097181函及所檢附之存取
    款資料、電匯單、戶役政連結作業查詢資料、三親等資料查
    詢單可憑（偵查卷第256 頁至第260 頁、第262 頁、第263
    頁）後，被告二人見不容狡辯，方坦承認識陳俐妤，進而於
    原審審理時順勢改口辯稱係因被告乙○○先行付款向旺爾康
    公司購買快閃記憶體，其後再與戊○○、丙○○商討後，將
    購買之記憶體轉讓予太璞公司，故太璞公司方匯款至被告乙○○指定之陳俐妤帳戶云云，被告先後辯解明顯互歧，已難
    採信。且查，果確有轉賣情事，又何須借用陳俐妤之帳戶為
    之，且若被告乙○○確係徵得證人丙○○、戊○○同意，方
    將其購得之快閃記憶體轉讓予太璞公司，太璞公司該部分貨
    款之匯款帳戶即陳俐妤帳戶亦係被告乙○○所指定，被告於
    偵查中又何須隱匿此情，反稱與陳俐妤素不相識。另觀之卷
    附本案相關報價單、出貨單、請款單之記載內容，均俱見本
    件所謂「flash 」商品買賣，乃存在太璞公司與旺爾康公司
    之間，被告迄今仍無法提出其等確實與旺爾康公司間有「fl
    ash 」商品買賣事實之任何書面資料或被告等有支付貨款予
    旺爾康公司之紀錄，以實其說，足見其等空言徒說，顯難採
    信。且既係「類似期貨買賣」，何以有「出貨單」？且細繹
    詳觀卷附出貨單載有「有問題請於收貨當日檢查提出，否則
    視同接受本單位所載事項」等字樣（偵查卷第8 頁），均顯
    可易見本件「flash 」商品買賣，為實物之現貨買賣，並無
    隻字片語提及「期貨」或類似「期貨」買賣之意。即此，被
    告翻異前詞所為上開辯詞，毫無任何根據，且與經驗法則有
    違，應屬無稽。遑論太璞公司未曾向被告購買快閃記憶體，
    被告亦從未向太璞公司提及本件快閃記憶體之交易係無實體
    交易之期貨投資等節，亦據證人丙○○、戊○○於原審審理
    中結證無訛（見同上原審審判筆錄），核與卷附相關報價單
    、出貨單、請款單所載內容一致，足見被告所辯「類似期貨
    」交易云云，應非實在。
  (五)證人丁○○於原審審理時雖證述：伊於95年至96年間曾在旺
    爾康公司擔任業務，伊透過網路遊戲認識被告甲○○，得知
    被告甲○○從事電子業，即將其介紹給伊老闆蕭世銘。之後
    就由被告與蕭世銘接洽，太璞公司曾與旺爾康公司成立快閃
    記憶體之買賣交易，確定係採取類似期貨之買賣方式，因為
    是蕭世銘告訴伊的，至於本件之交易過程、接洽內容及是否
    出貨伊均不清楚等語（原審卷第247 -250頁）。惟關於太璞
    公司與旺爾康公司係以類似期貨之方式成立快閃記憶體之買
    賣乙節，並非證人丁○○親身見聞之事實，而係證人丁○○
    自蕭世銘處聽聞，核屬傳聞轉述，無從證明此部分之買賣確
    實存在。且證人丁○○於偵查中，對於太璞公司曾與旺爾康
    公司以期貨方式交易乙情隻字未提，僅陳稱其僅有介紹，關
    於雙方之交易往來日期、金額及貨物其都不知云云（偵查卷
    第29 2頁）。本院核查證人丁○○於原審審理中自承其僅介
    紹被告甲○○與蕭世銘認識，後續之交易細節均由被告與蕭
    世銘接洽，相關之交易內容其均不清楚；惟其卻獨能堅決確
    定該交易係以期貨之方式為之云云，顯有違常情。足見證人
    丁○○於原審審理中此部分之證述，係為迴護被告所為附和
    之詞，要甚顯然，自難以證人丁○○此部分之證詞執為有利
    於被告之認定。
  (六)辯護意旨另為被告辯稱太璞公司已將旺爾康公司提供之7 張
    發票持以向稅捐單位申報，足見太璞公司亦認該等發票表彰
    之交易真實無誤。且太璞公司始終未向旺爾康公司催討貨物
    ，足證太璞公司係認為該公司乃承受被告乙○○所轉讓之期
    貨交易權利，故催討對象係被告乙○○而非旺爾康公司等語
    。查太璞公司確曾持旺爾康公司之7 張發票申報扣抵太璞公
    司95、96年度之營業稅之事實，有財政部臺灣省北區國稅局
    中和稽徵所98年4 月14日北區國稅中和三字第0981010769號
    函在卷可稽（原審卷第190-225 頁）。惟太璞公司係因受被
    告等所欺矇因而誤信其與旺爾康公司之該批交易為真實，方
    如數給付貨款乙節，業經詳述如前，則太璞公司將旺爾康公
    司之交易發票申報扣抵營業稅，自屬當然，且適足證明太璞
    公司於交易當時對於該等交易之真實性並未生疑，確有受被
    告等施用詐術，因而陷於錯誤之情事至明。
  (七)查被告二人乃佯稱：已代表太璞公司與旺爾康公司談妥成立
    上開商品賣賣為由，進而順利向太璞公司詐取款項，有如前
    述。衡情被告於事前，應已取得旺爾康公司內之年籍不詳之
    成年者同意共謀，相互裡應外合，彼此分工，並推由年籍不
    詳之該成年者提供旺爾康公司名義之報價單、請款單、出貨
    單、統一發票，用以取信太璞公司，方足成事。
  (八)綜前，本件事證明確，被告犯行均堪認定。
參、論罪科刑
一、核被告所為，均係犯刑法第339 條第1 項之詐欺取財罪。被
    告二人與旺爾康公司內之年籍不詳之成年者間，就上開犯行
    有犯意之聯絡及行為之分擔，均應論以共同正犯。被告先後
    多次詐欺取財之行為，乃係基於同一詐欺取財之犯意，於密
    接之時間及地點接續實施，侵害同一法益，依一般社會觀念
    ，各行為間之獨立性極為薄弱，應成立接續犯，僅論以一詐
    欺取財罪。
二、原審經縝密調查及審理後，認定被告二人被訴詐欺取財犯罪
    成立，並予以論罪科刑，固非無見。然查原審未經詳察，果
    若被告於事前，並未取得旺爾康公司內之年籍不詳之成年者
    同意共謀，相互裡應外合，彼此分工，並推由年籍不詳之該
    成年者提供旺爾康公司名義之報價單、請款單、出貨單、統
    一發票，用以取信太璞公司，並不足以成事，因而未將與被
    告二人就本案犯行有犯意聯絡、行為分擔之旺爾康公司內之
    年籍不詳之成年者，一併論以共同正犯，應有違誤。綜上，
    被告二人上訴否認犯罪，雖不足採；但原審判決既有上開可
    議之處，仍屬無可維持，應由本院予以撤銷改判。本院爰審
    酌被告二人前均無因犯罪經科刑之紀錄，此有本院被告前案
    紀錄表附卷可參，惟其等利用任職太璞公司總經理及副總經
    理之機會，以前開詐術詐取高額財物，其犯罪之動機、手段
    實屬可議，兼衡其犯罪所生危害程度及犯罪後一再飾詞卸責
    ，毫無悔意，且未將詐騙所得返還告訴人等一切情狀，各量
    處有期徒刑一年。茲查被告二人本件犯罪之時間均係在96年
    4 月24日以前，經核合於中華民國九十六年罪犯減刑條例所
    列減刑條件，應均依該條例第2 條第1 項第3 款規定，減其
    等宣告刑之2 分之1 ，並就減後之刑，諭知易科罰金折算標
    準。
據上論斷，應依刑事訴訟法第369 條第1 項前段、第364 條、第
299 條第1 項前段，刑法第28條、第339 條第1 項、第41條第1
項前段，刑法施行法第1 條之1 第1 項、第2 項前段，中華民國
九十六年罪犯減刑條例第2 條第1 項第3 款、第7 條、第9 條，
判決如主文。
本案經檢察官周志榮到庭執行職務。
中    華    民    國    98    年    9     月    24    日
                  刑事第九庭審判長法  官  陳貽男
                                  法  官  何信慶
                                  法  官  周盈文
以上正本證明與原本無異。
不得上訴。
                                  書記官  張郁琳
中    華    民    國    98    年    9     月    24    日
附錄：本案論罪科刑法條全文
中華民國刑法第339條（普通詐欺罪）
意圖為自己或第三人不法之所有，以詐術使人將本人或第三人之
物交付者，處 5 年以下有期徒刑、拘役或科或併科 1 千元以下
罰金。
以前項方法得財產上不法之利益或使第三人得之者，亦同。
前二項之未遂犯罰之。
附表
┌──┬──────┬─────┬────────────┬────────┐
│編號│匯款日期    │匯款金額  │匯入帳戶                │證據卷頁        │
├──┼──────┼─────┼────────────┼────────┤
│ 1. │95年11月15日│278,178元 │華南商業銀行士林分行陳俐│96年度他字第5850│
│    │            │          │妤帳號000000000000號帳戶│號偵查卷第7 頁、│
│    │            │          │                        │第84頁          │
├──┼──────┼─────┼────────────┼────────┤
│ 2. │95年11月23日│468,488元 │同上                    │同上偵查卷第11頁│
│    │            │          │                        │、第84頁        │
├──┼──────┼─────┼────────────┼────────┤
│ 3. │95年12月20日│199,700元 │同上                    │同上偵查卷第17頁│
│    │            │          │                        │、第84頁        │
├──┼──────┼─────┼────────────┼────────┤
│ 4. │95年12月29日│181,120元 │同上                    │同上偵查卷第18頁│
│    │            │          │                        │、第84頁        │
├──┼──────┼─────┼────────────┼────────┤
│ 5. │96年1 月23日│484,493元 │聯邦商業銀行新莊分行旺爾│同上偵查卷第27頁│
│    │            │          │康公司帳號000000000000號│、第98頁        │
│    │            │          │帳戶                    │                │
├──┼──────┼─────┼────────────┼────────┤
│ 6. │96年4 月3 日│230,970 元│同上                    │同上偵查卷第33頁│
│    │            │          │                        │、第100頁       │
├──┴──────┴─────┴────────────┴────────┤
│匯款金額合計1,842,949元                                                   │
└─────────────────────────────────────┘


司法院資訊處製作；財團法人民間司法改革基金會備份。
